臺灣宜蘭地方法院刑事判決　
110年度訴字第439號
公  訴  人   臺灣宜蘭地方檢察署檢察官
被      告  簡榮偉


            程家寶



上列被告因妨害秩序等案件，經檢察官提起公訴（110年度少連
偵字第40號），本院判決如下：
    主  文
丁○○犯意圖供行使之用而攜帶兇器在公共場所聚集三人以上首謀
實施強暴罪，處有期徒刑柒月。
丙○○犯意圖供行使之用而攜帶兇器在公共場所聚集三人以上施強
暴在場助勢罪，累犯，處有期徒刑肆月，如易科罰金，以新臺幣
壹仟元折算壹日。
    犯罪事實
一、丁○○因與乙○○間有金錢糾紛，於民國110年2月10日18時50分
    許，以電話向丙○○表示需找人到場助陣後，丙○○即以電話聯
    繫少年吳○祐(92年12月生，姓名年籍詳卷)，少年吳○祐再以
    電話邀集少年郭○安(92年12月生，姓名年籍詳卷)、龍○廷(9
    3年2月生，姓名年籍詳卷)等人，一同前往乙○○位於宜蘭縣○○鄉○○○路000號住處外巷道。詎丁○○、丙○○、吳○祐、郭○安
    、龍○廷均知悉上開巷道為公共場所，倘於該處聚集三人以
    上而發生衝突，顯足以造成公眾或他人恐懼不安，丁○○竟仍
    基於攜帶兇器在公共場所聚集三人以上首謀實施強暴之犯意
    ，吳○祐、郭○安共同基於攜帶兇器在公共場所聚集三人以上
    施強暴之犯意聯絡(由本院少年法庭另行審結)，丙○○、龍○廷
    則共同基於攜帶兇器在公共場所聚集三人以上施強暴在場助
    勢之犯意聯絡，於同日20時30分許，由丁○○駕駛車牌號碼000
    -0000號自用小客車搭載丙○○，吳○祐駕駛車牌號碼000-0000
    號自用小客車搭載龍○廷，郭○安駕駛車牌號碼00-0000號自
    用小客車抵達上開乙○○住處外巷道，見乙○○出現後，丁○○、
    吳○祐、郭○安即持丁○○預先準備之鐵棍3支，共同基於傷害
    、毀損之犯意，毆打乙○○，致乙○○受有頭部鈍傷、頭皮撕裂
    傷等傷害，並砸毀乙○○所有放在上址住處外之機車車殼2片
    、圓桌上玻璃1片、瓷器娃娃7個、冷氣外殼1片等物品，足
    以生損害於乙○○，丙○○、龍○廷則於丁○○、吳○祐、郭○安等
    聚集3人以上攜帶兇器於前揭公共場所施強暴時在現場助勢
    。
二、案經乙○○訴由宜蘭縣政府警察局礁溪分局報告臺灣宜蘭地方
    檢察署檢察官偵查起訴。
    理  由
一、證據能力之說明：
(一)按被告以外之人於審判外之陳述，雖不符刑事訴訟法第159
    條之1至第159條之4規定，而經當事人於審判程序同意作為
    證據，法院審酌該言詞陳述或書面陳述作成時之情況，認為
    適當者，亦得為證據；當事人、代理人或辯護人於法院調查
    證據時，知有第159條第1項不得為證據之情形，而未於言詞
    辯論終結前聲明異議者，視為有前項之同意，刑事訴訟法第
    159條之5規定甚明。查本判決所引用之被告以外之人於審判
    外之供述證據，檢察官、被告丁○○、丙○○對各該證據能力均
    不爭執(見本院卷第37-38頁)，且至言詞辯論終結前，均未
    聲明異議，本院審酌上開證據方法於製作時之情況，尚無違
    法不當，應認以之作為證據應屬適當。
(二)本案所引用之非供述證據，無證據證明係實施刑事訴訟程序
    之公務員違背法定程序所取得，亦無證據證明有何偽造、變
    造之情事，依刑事訴訟法第158條之4之反面解釋，自應認均
    具有證據能力，得作為證據，合先敘明。
二、認定犯罪事實所憑之證據及理由：
(一)上揭犯罪事實，業據被告丁○○於警詢、偵查及本院審理中均
    坦承不諱(見偵卷第7【背面】-8【背面】、132-133頁、本
    院卷第37、78頁)，核與同案被告丙○○於警詢、偵查及本院
    審理中、同案少年郭○安、龍○廷於警詢及偵查中、同案少年
    吳○祐於警詢中、證人即告訴人乙○○、證人甲○○於警詢、偵
    查及本院審理中、證人林秋雄於警詢中證述之情節相符(見
    偵卷第17-18【背面】、29【背面】、31【背面】、33【背
    面】-34【背面】、40【背面】-41【背面】、44【背面】-4
    5【背面】、114-115、118-119、136-137【背面】、146-14
    7、151-152)，並有礁溪杏和醫院診斷證明書1份、監視器錄
    影擷取畫面暨現場照片共10張、告訴人受傷照片1張在卷可
    稽(見偵卷第59-65頁)，足認被告丁○○任意性之自白與事實
    相符，可以採信。是本件事證明確，被告丁○○犯行堪予認定
    ，應予依法論科。
(二)按刑事法上所稱之「首謀」者，係指為首倡議，主謀其事，
    或首先提議，主導謀劃之人(最高法院96台上第1436號判決
    意旨參照)。被告丁○○於警詢、偵查及本院審理中均自承係
    其打電話給被告丙○○，指示被告丙○○為其邀集他人到場助陣
    ，且傷害告訴人之鐵棍亦為被告丁○○所預先準備，又告訴人
    亦僅認識被告丁○○而與其有糾紛，如非被告丁○○籌謀，被告
    丙○○等人不可能至告訴人住處外巷道與告訴人發生衝突，是
    被告丁○○應該當首謀及下手實施強暴之犯行。
(三)訊據被告丙○○等固坦承有於上開時、地在場等情不諱，惟矢
    口否認有何妨害秩序等之犯行，辯稱：我沒有罵，也沒有打
    等語。
(四)惟查：
　⒈被告丙○○有於犯罪事實欄所載之時間，邀集同案少年吳○祐、
    郭○安、龍○廷，並搭乘被告丁○○所駕駛車牌號碼000-0000號
    自用小客車一同至上開巷道，並於丁○○、同案少年吳○祐、
    郭○安傷害告訴人並毀損告訴人物品時在場，業據被告丙○○
    供承不諱(見警卷第12【背面】-13【背面】、136-137【背
    面】頁、本院卷第77-78頁)，並經同案被告丁○○於警詢、偵
    查及本院審理中、同案少年吳○祐於警詢中證述明確（見偵
    卷第7【背面】-8【背面】、33【背面】-34【背面】、132-
    133頁、本院卷第76-77頁），並有車牌號碼000-0000號自用
    小客車之監視器錄影擷取畫面1張(見偵卷第64頁)證據附卷
    可佐，此部分事實，首堪認定。
　⒉按在場助勢之人，係指在聚眾鬥毆之現場，並未下手施以強
    暴，而僅給予在場之人精神或心理上之鼓勵、激發或支援，
    因而助長聲勢之人而言。被告丙○○雖於本院審理中陳稱：我
    沒有動手，也沒有拿棍子那些有的沒的，我在那邊是因為 
    工程錢的問題要講和解，我過去是要問工程的錢要跟誰拿等
    語(見本院卷第37頁)，然被告丙○○亦自承其係經被告丙○○之
    委託，邀集同案少年吳○祐等人到場，且對方也有找人罵被
    告丁○○，其到場時下車是要去保護被告丁○○(見本院卷第77
    頁)，且被告丁○○亦自陳有準備鐵棍下車傷害告訴人，則依
    據上開情狀觀之，被告丙○○於案發前即知被告丁○○係欲前去
    處理債務糾紛，其接受被告丁○○之邀約到上開公共場所，被
    告丙○○對於丁○○、同案少年吳○祐、郭○安於抵達案發現場後
    ，即將攜帶兇器在公共場所聚集三人以上施強暴脅迫應已有
    所認識，且被告丙○○下車之時亦應已達到給予在場之人精神
    或心理上之鼓勵、激發或支援，被告丙○○主觀上已有意圖攜
    帶兇器在公共場所聚集三人以上對他人施以強暴之認識及故
    意，客觀上並有在場助勢之行為，是被告被告丙○○上開所辯
    ，自不足採信。
三、論罪科刑
(一)按共犯在學理上，有「任意共犯」與「必要共犯」之分，前
    者指一般原得由一人單獨完成犯罪而由二人以上共同實施之
    情形，當然有刑法總則共犯規定之適用；後者係指須有二人
    以上之參與實施始能成立之犯罪而言。且「必要共犯」依犯
    罪之性質，尚可分為「聚合犯」與「對向犯」，其二人以上
    朝同一目標共同參與犯罪之實施者，謂之「聚合犯」，如刑
    法分則之聚眾施強暴脅迫罪、參與犯罪結社罪、輪姦罪等是
    ，因其本質上即屬共同正犯，故除法律依其首謀、下手實施
    或在場助勢等參與犯罪程度之不同，而異其刑罰之規定時，
    各參與不同程度犯罪行為者之間，不能適用刑法總則共犯之
    規定外，其餘均應引用刑法第28條共同正犯之規定（最高法
    院81年度台非字第233號判決意旨參照）。是以，刑法第150
    條第1項所規定之「首謀」、「下手實施」、「在場助勢」
    此3種參與犯罪程度不同之態樣，彼此間並無成立共同正犯
    之餘地，然依上開實務見解及刑法第150條第2項規定，並無
    將加重條件排除在共同正犯之外之意，從而，倘若聚集三人
    以上在公共場所或公眾得出入之場所施暴時，無論係「首謀
    」、「下手實施」或「在場助勢」中之何者攜帶兇器或其他
    危險物品，均可能因相互利用兇器或其他危險物品，造成破
    壞公共秩序之危險程度提高，均應認該當於加重條件，況被
    告丁○○、少年吳○祐、郭○安係在公共場所公然分持鐵棍歐打
    告訴人之身體，上開鐵棍顯然質地堅硬，且足以毀壞告訴人
    之物品，為客觀上具有危險性，足以對人之生命、身體、安
    全構成威脅之兇器，被告丙○○應有認識到參與下手實施強暴
    行為之被告丁○○、少年吳○祐、郭○安等人案發時有攜帶兇器
    到場之事實，自應認已符合刑法第150條第2項第1款之加重
    條件。
(二)核被告丁○○所為，係犯刑法第150條第2項第1款、第1項後段
    之意圖供行使之用而攜帶兇器在公共場所聚集三人以上首謀
    實施強暴罪、刑法第277條第1項之傷害罪、刑法第354條之
    毀損罪；被告丙○○所為，係犯刑法第150條第2項第1款、第1
    項前段之意圖供行使之用而攜帶兇器在公共場所聚集三人以
    上施強暴在場助勢罪。又檢察官起訴書記載被告丙○○所為係
    涉犯刑法第150條第2項第1款、第1項後段之意圖供行使之用
    而攜帶兇器在公共場所聚集三人以上施強暴脅迫罪，尚有未
    洽，而蒞庭檢察官已就此部分於本院審理中更正起訴法條為
    刑法第150條第2項第1款、第1項前段之意圖供行使之用而攜
    帶兇器在公共場所聚集三人以上施強暴在場助勢罪，且本件
    係屬重罪法條變更為輕罪法條之情形，核與被告丙○○之防禦
    權不生任何影響，故無庸再於本判決中變更起訴法條。至公
    訴意旨認被告丁○○所為，係犯刑法第150條第2項第1款、第1
    項後段之攜帶兇器在公共場所聚集三人以上下手實施強暴罪
    嫌，容有誤會，已如前述。惟因起訴之基本社會事實同一，
    且起訴及本院論罪之罪名均規定在同一條項，自毋庸變更起
    訴法條，併此敘明。
(三)被告丁○○以一行為同時觸犯刑法第150條第2項第1款、第1項
    後段之意圖供行使之用而攜帶兇器在公共場所聚集三人以上
    首謀實施強暴罪、刑法第277條第1項之傷害罪、刑法第354
    條之毀損他人物品罪，為想像競合犯，應依刑法第55條前段
    規定，從一重之意圖供行使之用而攜帶兇器在公共場所聚集
    三人以上首謀實施強暴罪處斷。
(四)被告丙○○與少年龍○廷就上開意圖供行使之用而攜帶兇器在
    公共場所聚集三人以上施強暴在場助勢之犯行，具犯意聯絡
    及行為分擔，應論以共同正犯。又依刑法條文有「結夥三人
    以上」者，其主文之記載並無加列「共同」之必要（最高法
    院79年度台上字第4231號判決意旨參照）。是本條文以「聚
    集三人以上」為構成要件，應為相同解釋，方為適論。
(五)按犯刑法第150條第1項之罪，而有下列之情形者，得加重其
    刑至二分之一：一、意圖供行使之用而攜帶兇器或其他危險
    物品犯之。二、因而致生公眾或交通往來之危險，同條第2
    項定有明文。是上開得加重條件，屬於相對加重條件，並非
    絕對應加重條件，是以，事實審法院依個案具體情狀，考量
    當時客觀環境、犯罪情節及危險影響程度、被告涉案程度等
    事項，綜合權衡考量是否有加重其刑之必要性。查被告丁○○
    等人除以所攜帶之鐵棍傷害告訴人外，更以之毀損告訴人之
    物品，且係於一般人所居住之巷道內下手毆打告訴人，嚴重
    影響社會安寧，未加重前之法定刑不足以評價其等之犯行，
    本院認有依前揭規定予以加重其刑之必要，爰依法就被被告
    丁○○、丙○○所犯前揭罪刑部分均加重其刑。
(六)又被告丙○○曾因公共危險案件，經本院以109年度交簡字第7
    52號判決判處有期徒刑2月確定，於110年1月12日易科罰金
    執行完畢，有臺灣高等法院被告前案紀錄表1份在卷可稽，
    其受有期徒刑執行完畢後，5年以內故意再犯本件有期徒刑
    以上之罪，為累犯。依司法院大法官釋字第775號解釋文及
    理由之意旨，係指構成累犯者，不分情節，一律加重最低本
    刑，於不符合刑法第59條所定要件之情形下，致生行為人所
    受之刑罰超過其所應負擔罪責之個案，不符罪刑相當原則、
    比例原則。於此範圍內，在修正前，為避免發生上述罪刑不
    相當之情形，法院就該個案應裁量是否加重最低本刑。依此
    ，該解釋係指個案應量處最低法定刑、又無法適用刑法第59
    條在內減輕規定之情形，法院應依此解釋意旨裁量不予加重
    最低本刑。經核本案並無應適用刑法第59條減輕其刑之情形
    ，並衡酌本案與上開被告丙○○前案所犯之罪質固不相同，然
    被告丙○○經前案有期徒刑執行完畢後，再犯本件妨害秩序罪
    ，顯見被告丙○○具有特別之惡性及對刑罰反應力特別薄弱之
    情形，尚無加重其最低本刑致生行為人所受之刑罰超過其所
    應負擔罪責之情形，爰依刑法第47條第1項之規定加重其最
    低本刑，並依法遞加之。
(七)按兒童及少年福利與權益保障法第112條第1項前段規定：「
    成年人教唆、幫助或利用兒童及少年犯罪或與之共同實施犯
    罪或故意對其犯罪者，加重其刑至2分之1。」係以成年之行
    為人所教唆、幫助、利用、共同犯罪或其犯罪被害者之年齡
    ，作為加重刑罰之要件，固不以該行為人具有確定故意而明
    知兒童及少年之年齡為必要，但至少仍須存有不確定故意，
    亦即預見所教唆、幫助、利用、共同實行犯罪或故意對其犯
    罪之人，係為兒童或少年，而不違背其本意者，始足當之（
    最高法院108年度台上字第2554號判決參照）。被告丙○○雖
    與少年龍○廷共同犯意圖供行使之用而攜帶兇器在公共場所
    聚集三人以上施強暴在場助勢之犯行，然少年龍○廷於警詢
    時供稱：我當天18時接到吳○祐的手機，吳○祐表示他們要到
    告訴人住處談工程款的事情，問我要不要一同前往，我就答
    應了，到告訴人住處後，我都待在車上，結束後吳○祐就駕
    駛白色馬自達載我回家等語（見偵卷第44【背面】頁），顯
    見少年龍○廷並非被告丙○○所聯繫，且被告丙○○亦難知悉少
    年龍○廷是否有出現在現場。故認被告丙○○並不符合兒童及
    少年福利與權益保障法第112條第1項前段之與少年共同實施
    犯罪之加重其刑之要件，而不予加重，併此敘明。
(八)爰以行為人之責任為基礎，審酌被告丁○○前有竊盜、過失傷
    害之前案紀錄(未構成累犯)，素行普通；被告丙○○除前揭構
    成累犯之部分外，尚有賭博、詐欺、轉讓第三級毒品之前案
    紀錄，素行非佳，有臺灣高等法院被告前案紀錄表2份在卷
    可稽，僅因與告訴人間有金錢糾紛，竟不思理智解決，邀集
    多人分持鐵棍於公共場所對告訴人實施暴行或在場助勢，毀
    損告訴人所有之物品，已對公共秩序造成相當程度之危害，
    所為實非可取，且迄未與告訴人達成和解，兼衡衝突時間尚
    屬短暫及被告2人之犯罪動機、手段，暨被告丁○○於審理時
    自陳高職畢業之智識程度、從事泥作、有一位未成年子女須
    扶養之家庭生活狀況及犯後坦承犯行等一切情狀；被告丙○○
    於審理時自陳國小畢業之智識程度、從事泥作之生活狀況及
    犯後否認犯行等一切情狀，分別量處如主文所示之刑，並就
    被告丙○○部分另諭知易科罰金之折算標準。
四、按供犯罪所用、犯罪預備之物或犯罪所生之物，屬於犯罪行
    為人者，得沒收之。但有特別規定者，依其規定；前二項之
    沒收，於全部或一部不能沒收或不宜執行沒收時，追徵其價
    額；宣告前二條之沒收或追徵，有過苛之虞、欠缺刑法上之
    重要性、犯罪所得價值低微，或為維持受宣告人生活條件之
    必要者，得不宣告或酌減之，刑法第38條第2項、第38條之2
    第2項分別定有明文。被告丁○○為上開犯行所使用之鐵棍3支
    ，雖為被告丁○○所有而供本案犯罪所用，但被告丁○○供稱已
    丟棄（見本院卷第76頁），復無證據證明現仍存在，卷內亦
    無積極證據足認係違禁物或應義務沒收之物，縱令諭知沒收
    仍無助於達成預防再犯之目的，顯然欠缺刑法上之重要性，
    爰不予以宣告沒收，附此敘明。　　
據上論斷，應依刑事訴訟法第299條第1項前段，刑法第150條第1
項、第2項第1款、第277條第1項、第354條、第28條、第55條、
第47條第1項、第41條第1項前段，刑法施行法第1條之1第1項，
判決如主文。
本案經檢察官林小刊提起公訴；檢察官劉憲英到庭執行職務。
中　　華　　民　　國　　111 　年　　 4 　　月　　6　　日
                  刑事第三庭審判長法　官  許乃文　      
　　　　　　　　　　　　　　　　　法  官  游欣怡
                                  法  官  劉芝毓 
以上正本證明與原本無異。
如不服本判決應於收受送達後二十日內向本院提出上訴書狀，並
應敘述具體理由；其未敘述上訴理由者，應於上訴期間屆滿後二
十日內向本院補提理由書(均須按他造當事人之人數附繕本)「切
勿逕送上級法院」。　　　　　　　　　　　　　　　　　
　　　　　　　　　　　　　　　　　書記官  蕭亦倫
中　　華　　民　　國　　111 　年　　4 　　月　　6 　　日
附錄本案論罪科刑法條：
中華民國刑法第150條
在公共場所或公眾得出入之場所聚集三人以上，施強暴脅迫者，
在場助勢之人，處1年以下有期徒刑、拘役或10萬元以下罰金；
首謀及下手實施者，處6月以上5年以下有期徒刑。
犯前項之罪，而有下列情形之一者，得加重其刑至二分之一：
一、意圖供行使之用而攜帶兇器或其他危險物品犯之。
二、因而致生公眾或交通往來之危險。
中華民國刑法第277條
傷害人之身體或健康者，處五年以下有期徒刑、拘役或五十萬元
以下罰金。犯前項之罪，因而致人於死者，處無期徒刑或七年以
上有期徒刑；致重傷者，處三年以上十年以下有期徒刑。
中華民國刑法第354條
毀棄、損壞前二條以外之他人之物或致令不堪用，足以生損害於
公眾或他人者，處二年以下有期徒刑、拘役或一萬五千元以下罰
金。